臺中高等行政法院判決
　　　　　　　　　　　　　　　　　　 96年度訴字第00007號
　　　　　　　　　　　　　　　.
原　　　告　欽龍工業股份有限公司
代　表　人　甲○○
訴訟代理人　許佳新 會計師
　　　　　　陳世元 會計師
被　　　告　財政部臺灣省中區國稅局
代　表　人　乙○○
訴訟代理人　丙○○
　　　　　　丁○○
上列當事人間因營利事業所得稅事件，原告不服財政部中華民國
95年11月3日台財訴字第09500338130號訴願決定，提起行政訴訟
，本院判決如下︰
　　主  文
原告之訴駁回。
訴訟費用由原告負擔。
　　事  實
一、事實概要：緣原告民國(下同)88年度營利事業所得稅結算申
    報，原列報營業成本新台幣(下同)396,982,643元、營業費
    用及損失總額81,793,878元，經被告初查核定343,832,685
    元及49,984,531元，全年所得額及課稅所得額43,243,983元
    ，應納稅額9,265,172元。原告就營業成本及營業費用2項不
    服，申經復查未獲變更，提起訴願，亦遭駁回，遂提起本件
    行政訴訟。
二、兩造聲明：
    (一)原告聲明求為判決：訴願決定及復查決定均撤銷。
　　(二)被告聲明求為判決：駁回原告之訴。
三、兩造之陳述：
    (一)原告主張之理由：
    1.按「營利事業所得之計算，以其本年度收入總額減除各項
      成本費用、損失及稅捐後之純益額為所得額。」、「製造
      業已依稅捐稽徵機關管理營利事業會計帳簿憑證辦法設置
      帳簿，平時對進料、領料、退料、產品、人工、製造費用
      等均作成紀錄，有內部憑證可稽，並編有生產日報表或生
      產通知單及成本計算表，經內部製造及會計部門負責人員
      簽章者，其製品原料耗用數量，應根據有關帳證紀錄予以
      核實認定。製造業不合前項規定者，其耗用之原料如超過
      各該業通常水準；超過部分，除能提出正當理由，經查明
      屬實者外，應不予減除。前項各該耗用原料之通常水準，
      由主管稽徵機關會同實地調查，並洽詢各該業同業公會及
      有關機關擬訂，報請財政部核定；其未經核定該業通常水
      準者，得比照機器、設備、製造程序、原料品質等相當之
      該同業原料耗用情形核定之；其無同業原料耗用情形可資
      比照者，按該事業上年度核定情形核定之。但上年度適用
      擴大書面審核者除外，若無上年度核定情形，則按最近年
      度核定情形核定之；其為新興事業或新產品，無同業原料
      耗用情形及該事業上年度核定情形可資比照者，由稽徵機
      關調查核定之。」為所得稅法第24條及營利事業所得稅查
      核準則第58條所規定。
    2.原告88年度營利事業所得稅結算申報營業損失81,793,878
      元，被告原核以會計師重新核定49,984,530元及支援大陸
      公司支出為由剔除31,809,348元，經查原告雖設立大陸公
      司，但其人員之往返均有其銷售或進貨至大陸所致，並非
      全然支援大陸公司。怎可以原告員工前往大陸為由轉列製
      造費用、佣金支出，並減列薪資、加班費、旅費、廣告費
      、伙食費及出口費用等。再者，被告以「且於94年9月26
      日及11月15日分別以中區中區國稅法一字第0940046764號
      、第0000000000號及第0940053957號函請原告及其委託簽
      證會計師提示相關事證供核，惟迄未提示．．．」，經查
      上述三函均要求原告提示83年至86年相關帳載資料，然94
      年9月份要求原告提示83年度之相關帳載資料，是否要求
      原告過度之協力義務。且納稅義務人依法所應履行的協力
      義務，絕非上窮碧落下黃泉般寬泛，僅於有關課稅事實且
      期待可能的合理範圍內為之，稽徵機關命納稅義務人協力
      時，應確切指明、教示協力事項的內容，以及不履行所可
      能產生的法律效果，始符行政明確性原則。
    3.按「行政行為之內容應明確。」、「行政行為，應依下列
      原則為之︰一、採取之方法應有助於目的之達成。二、有
      多種同樣能達成目的之方法時，應選擇對人民權益損害最
      少者。三、採取之方法所造成之損害不得與欲達成目的之
      利益顯失均衡。」、「行政機關就該管行政程序，應於當
      事人有利及不利之情形，一律注意。」、「行政機關應依
      職權調查證據，不受當事人主張之拘束，對當事人有利及
      不利事項一律注意。」分別為行政程序法第5、7、9、36
      條所明定。被告應參酌原告本期營業收入遠高於前期，故
      與前期均不具比較性，為一獨立之年度，應就本期之結算
      申報詳加考量，以符相關法令規定
    4.被告剔除之廣告費等相關費用與公司營業一點關係都沒有
      ，當初會計師提出的剔除理由是不合理的，例如：加班費
      因出口到大陸而一口氣剔除3千多萬元不合理，原告公司
      所有的產品都有開立發票銷貨出去，所有的產品縱使出口
      到大陸，也都有申報出口，也有認列銷貨收入，這部分生
      產成本加工費全部剔除實在不合理，這部分都有海關報關
      支出資料，於帳證上都可以勾稽，被告沒有按照原告請求
      重新查核實在有失公平。被告核定的純利率，從89年度以
      後純利率幾乎都是1％多，89、90、91、92年核算虧損達
      1千7百多萬元，在公司整體經濟沒有改變的情況之下，為
      何88年原告會突然賺了4千3百多萬元純利率達10％，這是
      不合理的。
    5.本件被告機關主張是採簽證會計師重核予以認定，但實際
      上原認簽證會計師只有依據87年度各項暫時售後比例來調
      整，光加工費部分就被剔除3千9百多萬元，這是按照對大
      陸的出口金額全部予以剔除，顯見重新查核並非按照帳證
      資料重新查核，而是按照一定比率來作調整的依據，這部
      分被告應作適度的審查，不可以逕予認定，請判決如訴之
      聲明。
    (二)被告答辯之理由：
    1.按「營利事業所得之計算，以其本年度收入總額減除各項
      成本費用、損失及稅捐後之純益額為所得額。」為所得稅
      法第24條第1項所明定。次按「會計師代理營利事業所得
      稅結算申報．．．之方法為：一、簽證申報：應就委託人
      當年度有關所得額、股東可扣抵稅額帳戶變動明細、前一
      年度未分配盈餘及應納稅額之帳簿、憑證及有關文件，依
      所得稅法及相關法令規定，執行必要之查核程序，作適當
      之更正、調整與說明，翔實記錄工作底稿並提出簽證申報
      查核報告書；其屬營利事業所得稅結算申報案件，並應附
      委託人當期與前期之資產、負債、損益比較分析明細表，
      以供稽徵機關查核。」、「稽徵機關對於會計師依本辦法
      代理所得稅簽證申報案件，除對所提供之查核報告、查核
      工作底稿以及其他有關表報說明尚有疑問或認為尚有應行
      查核事項，得向該會計師查詢，或通知會計師限期補具查
      核說明文件，或通知會計師向委託人調閱帳簿文據並備詢
      說明外，應就書面查核認定。」及「開始查帳前，應先就
      左列各項目選擇一個月或抽取足夠資料予以核對，判別其
      內部會計作業之真確性：一、傳票與原始憑證逐一核對。
      二、日記帳與傳票核對。三、傳票與明細帳逐筆核對。四
      、日記帳與總分類帳逐筆核對。五、明細帳之合計數與總
      分類帳統馭科目之餘額核對。」、「凡經查明帳簿文據之
      紀錄不相符合或與有關法令規定不符，影響所得額之計算
      者，應予調整。」、「三、銷貨成本之查核：．．．(五)原
      物料之耗用，應就各有關製造成本帳簿、報表、生產紀錄
      依生產過程予以查核並說明是否與查核準則第58條第1項
      規定相符。(六)直接人工與各項製造費用支出，除應與原始
      憑證帳表紀錄核對勾稽外，應參酌其成本會計制度，就人
      工出勤紀錄，各階段產品生產紀錄，水、電、燃料等動力
      紀錄，以及生產設備、功能與生產能力、每日使用時數等
      ，互為勾稽查證，比較分析其正確性。」、「四、營業費
      用及營業外支出：各項有關營業及營業外支出帳目，應以
      與所有原始憑證、文據、帳冊逐一詳加查核為原則，倘因
      事業組織龐大，其內部會計制度及牽制已臻嚴密可信，其
      每日發生費用支出事項繁多，逐一查核憑證過於耗時費力
      者，得採抽查方式辦理，惟應予說明抽查之方法及成數。
      」分別為行為時會計師代理所得稅事務辦法第13條第1款
      、第14條前段及會計師辦理所得稅查核簽證申報須知第6
      條、第7條第2項、第11條第3款第5目、第6目、第4款所規
      定。又「納稅義務人對其所委託會計師查核簽證之營利事
      業結算申報所得額縱有不同意見，係屬委託人與受託人間
      之觀點問題可自行商決，因非對稽徵機關之處分有所異議
      ，自無救濟程序之適用。」為財政部63年8月2日台財稅第
      35678號函所明釋。另按「行政機關基於調查事實及證據
      之必要，得要求當事人或第三人提供必要之文書、資料或
      物品。」、「稅捐稽徵機關或財政部賦稅署指定之調查人
      員，為調查課稅資料，得向有關機關、團體或個人進行調
      查，要求提示有關文件，或通知納稅義務人，到達其辦公
      處所備詢，被調查者不得拒絕。」分別為行政程序法第40
      條及稅捐稽徵法第30條第1項所明定。再按「租稅稽徵程
      序，稅捐稽徵機關雖依職權調查原則而進行，惟有關課稅
      要件事實，多發生於納稅義務人所得支配之範圍，稅捐稽
      徵機關掌握困難，為貫徹公平合法課稅之目的，因而課納
      稅義務人申報協力義務。」為司法院釋字第537號解釋。
    2.原告係從事各種鐵籠、鐵管、鐵線運輸機工具等製造、加
      工及買賣業務，88年度申報營業成本396,982,643元、營
      業費用及損失總額81,793,878元；被告初查時函請會計師
      就有關營業成本之原物料、加工費、包裝費及有關營業費
      用及損失之薪資、加班費、伙食費、旅費、出口費用及佣
      金費用等依首揭辦法及須知規定重行查核，並依會計師重
      行查核補充說明之結果核定營業成本343,832,685元、營
      業費用及損失總額49,984,531元。原告不服，主張其於被
      告原查核期間有關營業成本帳簿文據未及提供，請准再提
      供相關帳證文據重核云云，申經被告復查決定略以，本案
      被告原查係依會計師重行查核原物料耗用、製造費用及轉
      列製造費用及支援大陸公司支出、佣金支出並減列薪資、
      加班費、旅費、廣告費、伙食費、出口費用等之補充說明
      予以審查，查核無誤後依會計師重行查核結果之金額343,
      832,685元及49,984,531元核定。依前揭辦法及須知規定
      ，簽證會計師業就原告有關帳簿文據重行依所得稅法及相
      關法令規定，執行必要之查核程序，被告原查複核無誤後
      依簽證會計師重行查核認定之結果核認，且被告於94年9
      月6日、9月26日及11月15日分別以中區國稅法一字第0940
      046764號、第0000000000號及第0940053957號函請原告及
      其委託簽證會計師提示被告原查核期間營業成本與原告主
      張無法及時提供系爭帳簿文據之變動比較表、相關證明及
      說明，惟迄未提示。被告原查依簽證會計師重行查核之結
      果認定，有簽證會計師重行查核補充說明附卷可稽，原核
      定並無不合為由，遂駁回其復查之申請。財政部訴願決定
      亦持與被告相同之論見予以駁回。
    3.訴訟意旨略謂：原告訴稱略以，被告未依所得稅法第24條
      及行為時營利事業所得稅查核準則第58條規定核定直接原
      料及所得額，亦未依行政程序法第5條、第7條、第9條及
      第36條規定，確切指明、教示協力事項內容，顯見被告認
      事用法均有違誤，請撤銷訴願決定及復查決定云云。
    4.查原告委託之簽證會計師既就系爭原物料耗用及製造費用
      、薪資支出、加班費、旅費、伙食費、廣告費及出口費用
      ，依首揭辦法及須知規定，將原告有關營業成本及營業費
      用帳簿文據重行依所得稅法及相關法令規定，執行必要之
      查核程序，被告複核無誤後依原告委託之簽證會計師重行
      查核認定之營業成本343,832,685元及營業費用及損失總
      額49,984,531元審查核定，並非無據。且被告於94年9月6
      日、9月26日及11月15日分別以中區國稅法一字第0940046
      764號、第0000000000號及第0940053957號函請原告及其
      委託簽證會計師提示相關事證供核，惟迄未提示。被告原
      查既係依簽證會計師重行查核之結果認定，有簽證會計師
      重行查核補充說明附卷可稽，況依首揭財政部函釋，原告
      對其所委託會計師查核簽證之營利事業結算申報所得額之
      不同意見，係屬委託人與受託人間之觀點問題，因非對被
      告之處分有所異議，本即無救濟程序之適用，併此指明。
      又被告依首揭行政程序法及稅捐稽徵法規定調查案關事證
      尚非無據，而有關稅捐稽徵課稅要件之事實，在原告所得
      支配範圍內本須由原告盡協力義務，為首揭司法院大法官
      會議所解釋。
    5.被告是依照會計師重新查核認定審核，倘原告對會計師重
      新查核結果有異議，並不能據以對抗稽徵機關的核定。被
      告機關於原告提出行政救濟時，曾要求原告提出會計師重
      新查核結果之後不一樣之處，如會計師認定後原告認為有
      所變動，被告機關願意重新查核，但這部分原告一直無法
      提示相關資料，況繫屬中的案件帳證依規定本應予以保管
      。
    6.公司收入與費用要依據所得稅法第24條規定辦理，亦即收
      入費用配合原則，依據所得稅法第38條規定，發生的費用
      要與營業有關，收入與費用要配合，原告支援大陸廠部分
      如果不主動提供資料，被告僅能依據會計師查核結果來核
      認。原查發現原告有支援大陸場廠的情形，而原告沒有提
      出相關資料，本件係按照會計師重新查核結果來核定，並
      非按照一定比例作調整，而是實際查核，本件原告並沒有
      盡到協力義務，因相關證據都在原告手上，如果原告沒有
      提供相關證據被告根本無法查核，而且除非調帳查核，有
      些原則上是以書面審查認定，故不能按照純利率來比較。
    7.綜上，原告所訴應無足採。基上論結，原處分及其訴願決
      定並無違誤，請准如訴之聲明判決。
    理  由
一、按「營利事業所得之計算，以其本年度收入總額減除各項成
    本費用、損失及稅捐後之純益額為所得額。」、「經營本業
    及附屬業務以外之損失，或家庭之費用，及各種稅法所規定
    之滯報金、怠報金、滯納金等及各項罰鍰，不得列為費用或
    損失。」為所得稅法第24條第1項及第38條所明定。次按「
    會計師代理營利事業所得稅結算申報．．．之方法為：一、
    簽證申報：應就委託人當年度有關所得額、股東可扣抵稅額
    帳戶變動明細、前一年度未分配盈餘及應納稅額之帳簿、憑
    證及有關文件，依所得稅法及相關法令規定，執行必要之查
    核程序，作適當之更正、調整與說明，翔實記錄工作底稿並
    提出簽證申報查核報告書；其屬營利事業所得稅結算申報案
    件，並應附委託人當期與前期之資產、負債、損益比較分析
    明細表，以供稽徵機關查核。」、「稽徵機關對於會計師依
    本辦法代理所得稅簽證申報案件，除對所提供之查核報告、
    查核工作底稿以及其他有關表報說明尚有疑問或認為尚有應
    行查核事項，得向該會計師查詢，或通知會計師限期補具查
    核說明文件，或通知會計師向委託人調閱帳簿文據並備詢說
    明外，應就書面查核認定。」及「開始查帳前，應先就左列
    各項目選擇一個月或抽取足夠資料予以核對，判別其內部會
    計作業之真確性：一、傳票與原始憑證逐一核對。二、日記
    帳與傳票核對。三、傳票與明細帳逐筆核對。四、日記帳與
    總分類帳逐筆核對。五、明細帳之合計數與總分類帳統馭科
    目之餘額核對。」、「凡經查明帳簿文據之紀錄不相符合或
    與有關法令規定不符，影響所得額之計算者，應予調整。」
    、「三、銷貨成本之查核：．．．(五)原物料之耗用，應就各
    有關製造成本帳簿、報表、生產紀錄依生產過程予以查核並
    說明是否與查核準則第58條第1項規定相符。(六)直接人工與
    各項製造費用支出，除應與原始憑證帳表紀錄核對勾稽外，
    應參酌其成本會計制度，就人工出勤紀錄，各階段產品生產
    紀錄，水、電、燃料等動力紀錄，以及生產設備、功能與生
    產能力、每日使用時數等，互為勾稽查證，比較分析其正確
    性。」、「四、營業費用及營業外支出：各項有關營業及營
    業外支出帳目，應以與所有原始憑證、文據、帳冊逐一詳加
    查核為原則，倘因事業組織龐大，其內部會計制度及牽制已
    臻嚴密可信，其每日發生費用支出事項繁多，逐一查核憑證
    過於耗時費力者，得採抽查方式辦理，惟應予說明抽查之方
    法及成數。」分別為行為時會計師代理所得稅事務辦法第13
    條第1款、第14條前段及會計師辦理所得稅查核簽證申報須
    知第6條、第7條第2項、第11條第3款第5目、第6目、第4款
    所規定。
二、本件原告88年度營利事業所得稅結算申報，原列報營業成本
    396,982,643元、營業費用及損失總額81,793,878元，經被
    告初查核定343,832,685元及49,984,531元，全年所得額及
    課稅所得額43,243,983元，應納稅額9,265,172元。原告就
    營業成本及營業費用2項不服，循序提起本件行政訴訟，並
    為如事實欄所示之主張。
三、經查，原告係從事各種鐵籠、鐵管、鐵線運輸機工具等製造
    、加工及買賣業務，88年度申報營業成本396,982,643元、
    營業費用及損失總額81,793,878元，被告初查時函請會計師
    就有關營業成本之原物料、加工費、包裝費及有關營業費用
    之薪資、加班費、伙食費、旅費、出口費用及佣金費用等依
    首揭辦法及須知規定重行查核，並依會計師重行查核補充說
    明之結果（見原處分卷第287至289頁）核定營業成本343,83
    2,685元、營業費用及損失總額49,984,531元，揆諸首揭規
    定，並無不合。次查，依前揭辦法及須知規定，簽證會計師
    業就原告有關帳簿文據重行依所得稅法及相關法令規定，執
    行必要之查核程序，被告原查複核無誤後依簽證會計師重行
    查核認定之結果核認，原告提起復查後，被告復於94年9月6
    日、9月26日及11月15日分別以中區國稅法一字第094004676
    4號、第0000000000號及第0940053957號函（見原處分卷第3
    91、395、402－3、402－4頁）請原告及其委託簽證會計師
    提示被告原查核期間營業成本與原告主張無法及時提供系爭
    帳簿文據之變動比較表、相關證明及說明，惟迄未提示。原
    告雖主張被告要求其提示83年至86年相關帳載資料，因已逾
    保存期限而無法提供，被告顯然為過度之要求云云。惟被告
    函請原告提供之資料，除83年至86年相關帳載資料外，尚函
    請原告提供原查核期間營業成本與原查核期間無法及時提供
    帳簿文據之變動比較明細表及相關證明等文件，並因原告有
    支援原告公司董事長個人轉投資大陸公司之支出，而要求其
    提出系爭年度有關赴大陸人員之薪資、加班費、伙食費及廣
    告費、出口費等項與原告主張比較明細表、相關證明及其原
    因；系爭年度派駐大陸地區員工職稱、擔任工作明細，人員
    赴大陸出差洽商有助產品銷售大陸及大陸公司產品來台加工
    之種類及成果等資料供核。該函文已明確記載原告應提示之
    資料，並無原告所指不明確之情形，有上開函在卷足憑，然
    原告均未提示，致被告無法查核，被告復查仍維持依簽證會
    計師重行查核之結果認定，亦無不合。至於原告對其所委託
    會計師查核簽證之營利事業結算申報所得額之不同意見，係
    屬委託人與受託人間之關係，對於被告之認定，並不生影響
    。綜上所述，原告上開主張，均無足採。從而，被告所為之
    核定，核無違誤，復查決定及訴願決定遞予維持，亦無不合
    ，原告起訴意旨請求撤銷，為無理由，應予駁回。另兩造其
    餘之主張，與本件判決之結果無影響，毋庸逐一加以論述，
    附此敘明。
四、據上論結，本件原告之訴為無理由，依行政訴訟法第195條
    第1項後段、第98條第3項前段，判決如主文。
中　　華　　民　　國　　96　　年　 　4　　月　　3 　　 日
                第二庭審判長法  官　胡　國　棟
                            法  官　林　金　本
                            法  官　林　秋　華
以上正本證明與原本無異。
如不服本判決，應於判決送達後20日內向本院提出上訴書狀，其
未表明上訴理由者，應於提起上訴後20日內向本院提出上訴理由
書（須依對造人數附具繕本）；如於本判決宣示或公告後送達前
提起上訴者，應於判決送達後20日內補提上訴理由書（須附繕本
）。未表明上訴理由者，逕以裁定駁回。
提起上訴應預繳送達用雙掛號郵票390元（34元及5元郵票各10份
)。
中　　華　　民　　國　　96　　年　　4　　月　　10　　日
                            書記官  黃  靜  華
